【裁判字號】    99,易,264
【裁判日期】    990504
【裁判案由】    詐欺
【裁判全文】
臺灣臺中地方法院刑事判決               99年度易字第264號
公  訴  人  臺灣臺中地方法院檢察署檢察官
被      告  乙○○
上列被告因詐欺案件，經檢察官提起公訴（98年度偵字第27600
號），本院判決如下：
    主    文
乙○○幫助意圖為自己不法之所有，以詐術使人將本人之物交付
，處拘役伍拾日，如易科罰金，以新臺幣壹仟元折算壹日。
    犯罪事實
一、乙○○明知金融帳戶之存摺、提款卡及其密碼係供自己使用
    之重要理財工具，關係個人財產、信用之表徵，且可預見金
    融帳戶之存摺、提款卡及其密碼如交予他人使用，而未加以
    闡明正常用途，極易被利用為與財產有關之犯罪工具，竟仍
    不顧他人可能遭受財產上損害之危險，而基於縱若其金融帳
    戶被利用作為詐欺取財之工具，亦不違背其本意之幫助犯意
    ，於民國九十八年八月間某日，在臺中市火車站旁之國光客
    運門口前，將其所有臺灣銀行豐原分行帳戶（帳號為000
    000000000號；下稱前開臺灣銀行帳戶）之存摺、
    提款卡（含提款卡密碼）交付予真實姓名年籍不詳之成年人
    （下稱前開成年人）使用。前開成年人取得前開臺灣銀行帳
    戶之存摺、提款卡及其密碼後，旋即與真實姓名年籍不詳之
    二以上成年人所組成之詐欺取財集團（下稱前開詐欺取財集
    團）成員，共同基於意圖為自己不法所有之犯意聯絡，而於
    ：(一)九十八年九月三日某時，由前開詐欺取財集團成員撥打
    電話著手向丙○○佯稱係網路拍賣交易之賣家，因丙○○將
    購買商品付款方式誤載為分期付款，惟嗣經丙○○察覺有異
    ，另方面仍於同日十九時五十六分許，依前開詐欺取財集團
    成員指示操作提款機，將新臺幣（下同）一元轉帳存入前開
    臺灣銀行帳戶內，並報警處理以利警察凍結前開臺灣銀行帳
    戶，前開詐欺取財集團成員因而詐欺取財未遂；(二)九十八年
    九月三日二十時二十分許，由前開詐欺取財集團成員撥打電
    話向甲○○佯稱係網路拍賣交易之賣家，因甲○○將購買商
    品付款方式誤載為分期付款，致甲○○陷於錯誤，依前開詐
    欺取財集團成員指示操作提款機，於同日二十一時二十九分
    許，將一萬三千一百零七元轉帳存入前開臺灣銀行帳戶內，
    而受有財產上損害，嗣甲○○始知受騙並報警處理，因而循
    線查悉上情。
二、案經丙○○、甲○○訴由臺中縣警察局豐原分局報請臺灣臺
    中地方法院檢察署檢察官偵查起訴。
    理    由
一、證據能力之說明：查檢察官及被告乙○○對於本判決所引用
    之下列各項證據方法之證據能力，於本院準備程序時均表示
    無意見，且於法院調查證據時，知有刑事訴訟法第一百五十
    九條第一項不得為證據之情形，亦未於言詞辯論終結前聲明
    異議，茲審酌該等言詞陳述及書面作成時之情況，並無不宜
    作為證據之情事，依刑事訴訟法第一百五十九條之五之規定
    ，自得作為證據，合先敘明。
二、前揭犯罪事實，業據被告於本院審理時坦白承認。且查：
  (一)被害人即證人丙○○、甲○○均遭前開詐欺取財集團成員以
    前揭方式詐騙，其中證人丙○○於前開詐欺取財集團成員著
    手詐騙過程中雖察覺有異，仍依前開詐欺取財集團成員指示
    操作提款機並將一元轉帳存入前開臺灣銀行帳戶內，並報警
    處理以利警察凍結前開臺灣銀行帳戶，前開詐欺取財集團成
    員因而詐欺取財未遂；其中證人甲○○則陷於錯誤，依前開
    詐欺取財集團成員指示操作提款機而將一萬三千一百零七元
    轉帳存入前開臺灣銀行帳戶內等情，為被告所不否認，並據
    證人丙○○、甲○○均於警詢時證述明確。此外，並有前開
    臺灣銀行帳戶之開戶資料、存摺存款歷史明細批次查詢單一
    件、證人丙○○轉帳之第一銀行自動櫃員機交易明細表、證
    人甲○○轉帳之郵政自動櫃員機交易明細表各一件附卷可證
    。且由證人丙○○、甲○○均遭前揭同一模式之詐騙過程，
    堪認係屬同一之詐欺取財集團即前開詐欺集團成員所為。則
    被告所有之前開臺灣銀行帳戶，確遭前開成年人等前開詐欺
    取財集團成員作為實施詐欺取財犯行之用，足堪認定。
  (二)被告於偵查中迄本院審理之初雖辯稱其係為應徵司機工作，
    並應對方要求始提供交付前開臺灣銀行帳戶之存摺、提款卡
    及其密碼供查核等語。惟按刑法上之故意，可分為直接故意
    與不確定故意（間接故意），所謂「不確定故意」，係指行
    為人對於構成犯罪之事實，預見其發生而其發生並不違背其
    本意者，刑法第十三條第二項定有明文。經查：
  1.金融存款帳戶乃事關存戶個人財產權益之保障，除非本人或
    與本人親密關係者，難認有何理由可自由流通使用該存摺，
    而一般人均有妥為保管防阻他人任意使用之認識，縱因特殊
    情況偶有交他人使用之需，亦必然深入瞭解用途再行提供以
    使用，方符常情；且存摺、提款卡等有關個人財產、身分之
    物品，其本身並無任何交易之價值，且倘若淪落不明人士手
    中，更極易被利用為與財產犯罪有關之犯罪工具，是無正當
    理由，將帳戶提供他人使用，客觀上足可預見其目的，係欲
    以該金融帳戶供作犯罪出入之帳戶或其他不法目的，否則應
    無隱匿自己名義帳戶而要求他人將金融帳戶供其使用之必要
    。且邇來利用電話或報紙刊登廣告詐欺取財之犯罪類型層出
    不窮，該等犯罪多數均係利用人頭帳戶作為出入帳戶，並經
    媒體廣為披載，此應為一般人本於一般認知能力所易於意會
    者，凡對社會動態尚非全然不予關注者均能知曉。查被告於
    本案行為時業已為年滿三十歲之成年人，且被告先前係職業
    軍人，於九十六年底退伍前係擔任連長，被告擔任連長期間
    亦需向其連隊士兵宣導反詐欺、反詐騙，並宣導不可以提供
    金融帳戶給詐欺取財集團等情，業據被告於本院審理時供承
    明確（見本院卷五○、五一頁），足見被告並非年幼無知或
    與社會隔絕而無常識之人，依被告之智識能力、社會生活經
    驗乃至其先前工作亦負有宣導反詐欺、反詐騙之責，則被告
    對於現今犯罪集團經常誘使一般民眾提供金融機構帳戶存摺
    等資料，做為詐騙等犯罪之不法用途使用一節應所知悉，被
    告顯無從諉為不知。
  2.又衡諸現今社會應徵正當工作者，多半只需提供證件供雇主
    確認其身分即足，如公司或機關對於員工薪資之發放係採取
    轉帳方式，亦多半於確定僱用後，方會要求應徵者提供金融
    帳戶之帳號或影印存摺之封面提出即可，斷無可能於尚未確
    認是否僱用之際，即要求應徵者先行提供金融卡，並告知帳
    戶密碼之情，而被告並非無工作經驗之人，甚且其先前工作
    亦負有宣導反詐欺、反詐騙之責，已如前述。且參諸被告於
    本院審理時明確供承；我不知道我應徵司機工作的那家公司
    叫什麼名稱，也不知道該公司的營業項目、地址；我先前是
    軍人時，每個月五日匯到郵局帳戶，郵局帳戶是我提供給軍
    方的，我不會將提款卡密碼告訴我的長官，也不會將提款卡
    交付給我的長官；我是職業軍人時，薪資轉帳需要提供帳戶
    ，不需要提供提款卡及密碼；依我是職業軍人時使用提款卡
    及其密碼的經驗，只要有提款卡及其密碼就可以使用金融帳
    戶自由的存提款項；我將前開臺灣銀行帳戶存摺、提款卡及
    其密碼交給對方，我沒有辦法保證對方不會作非法的使用等
    語。再佐以被告將前開臺灣銀行帳戶之存摺、提款卡及其密
    碼交付予前開成年人時，前開臺灣銀行帳戶餘額僅剩三百餘
    元乙節，業據被告於本院審理時陳明在卷（見本院卷四七頁
    ），核與前揭卷附前開臺灣銀行帳戶存摺存款歷史明細批次
    查詢單顯示前開詐欺取財集團成員於九十八年九月三日著手
    詐騙證人丙○○、甲○○前，前開臺灣銀行帳戶僅餘三百三
    十八元，互核情節相符。此情形與提供帳戶予犯罪集團使用
    之人，唯恐帳戶餘額遭犯罪集團提領，故所提供之帳戶或為
    新開立帳戶、或為甚少使用且帳戶餘額甚低之帳戶之行徑相
    符，由此益見被告交付前開臺灣銀行帳戶之存摺、提款卡及
    其密碼予前開成年人時，其對於前開臺灣銀行帳戶可能被利
    用作為實行財產犯罪之工具乙事，應有所預見，且其對於前
    開成年人利用其前開臺灣銀行帳戶向他人詐取財物，亦無違
    背其本意，被告主觀上具有幫助他人詐取財物之不確定故意
    ，甚為明確。
  (三)再者，證人丙○○、甲○○均僅經由電話遭前開詐欺取財集
    團成員詐騙，均未直接與施用詐術者見面，亦未曾見過被告
    本人，故本案並無積極證據證明被告與前開成年人等前開詐
    欺取財集團成員，有共同基於詐欺取財之犯意聯絡，亦無積
    極證據證明被告有參與前開詐欺取財構成要件之行為。被告
    既僅係以幫助之意思，參與詐欺取財罪構成要件以外之行為
    ，自僅成立詐欺取財罪之幫助犯，並非共同正犯。
  (四)綜上所述，足認被告嗣於本院審理時之自白確與事實相符。
    是本案事證明確，被告前揭犯行，至堪認定，應依法論科。
三、論罪科刑：
  (一)按刑法上之幫助犯，係指以幫助之意思，對於正犯資以助力
    ，而未參與實施犯罪之行為者而言（最高法院四十九年臺上
    字第七七號判例參照）。被告提供前開臺灣銀行帳戶供作前
    開成年人等前開詐欺取財集團成員遂行詐欺取財時之存款帳
    戶工具使用，其係以幫助他人犯罪之意思，參與實施犯罪構
    成要件以外之行為，為屬詐欺取財罪之幫助犯。是核被告所
    為，係犯刑法第三百三十九條第一項、第三項、第三十條第
    一項之幫助詐欺取財未遂罪（被害人丙○○部分）及第三百
    三十九條第一項、第三十條第一項之幫助詐欺取財既遂罪（
    被害人甲○○部分）。公訴意旨認為被告就被害人丙○○部
    分，亦該當於幫助詐欺取財既遂罪，尚有未洽，惟此部分與
    被告所犯幫助詐欺取財未遂犯行，均規定於同一條文，自無
    庸變更起訴法條。
  (二)前開成年人等前開詐欺取財集團成員所為之前開詐欺取財犯
    行，均各有犯意聯絡及行為分擔，固均各為共同正犯，惟幫
    助犯係從犯，從屬正犯而成立，刑法上既無「共同幫助」之
    情，則被告所為之前揭幫助詐欺取財犯行，當亦無「幫助共
    同」之可言（司法院廳刑一字第一一○四號函亦同此見解
    ），附此敘明。
  (三)被告以一提供前開臺灣銀行帳戶存摺、提款卡及其密碼交予
    前開成年人使用之幫助行為，使前開成年人等前開詐欺取財
    集團成員詐騙被害人丙○○未遂及詐騙被害人甲○○既遂，
    為一行為觸犯數罪名，屬想像競合犯，應從一重依幫助詐欺
    取財既遂罪處斷。
  (四)被告係幫助他人犯詐欺取財既遂罪，為幫助犯，本院衡其犯
    罪情節較正犯為輕，爰依刑法第三十條第二項之規定，按正
    犯之刑減輕之。
  (五)爰審酌被告提供金融機構帳戶供他人非法使用，使前開詐欺
    取財集團成員著手詐騙被害人丙○○、甲○○，並致被害人
    甲○○遭詐騙而存入前開臺灣銀行帳戶之金額為一萬三千餘
    元，助長社會犯罪風氣及增加追緝犯罪之困難，其行為殊屬
    不當，且迄今尚未與被害人達成和解並賠償損害，再兼衡酌
    被告犯後於本院審理時尚知醒悟、坦承犯行，及其先前尚無
    其他刑事犯罪紀錄，有臺灣高等法院被告前案紀錄表及臺灣
    臺中地方法院檢察署刑案資料查註紀錄表附卷可按，堪認其
    素行尚佳，暨其本身並未實際參與本案詐欺取財之犯行、可
    非難性較小，被害人甲○○遭詐騙金額非鉅等一切情狀，量
    處如主文所示之刑，並諭知易科罰金之折算標準，以示懲儆
    。至公訴人雖具體請求判處被告有期徒刑三月，惟被告就被
    害人丙○○部分，係犯幫助詐欺取財未遂罪，已與公訴人所
    認被告均係犯幫助詐欺取財既遂罪而為具體求刑之基礎不同
    ，再佐以本院前開量刑審酌之一切情狀，認公訴人前揭具體
    求刑刑度，尚嫌過重，附此敘明。
據上論斷，應依刑事訴訟法第二百九十九條第一項前段，刑法第
三十條第一項、第二項、第三百三十九條第一項、第五十五條前
段、第四十一條第一項前段，刑法施行法第一條之一第一項、第
二項前段，判決如主文。
中    華    民    國    99    年    5     月    4     日
                  刑事第十四庭  審判長法  官  陳得利
                                      法  官  黃裕仁
                                      法  官  何世全
以上正本證明與原本無異。
如不服本判決，應於收受送達後10日內向本院提出上訴書狀，並
應敘述具體理由；其未敘述上訴理由者，應於上訴期間屆滿後20
日內向本院補提理由書（均須按他造當事人之人數附繕本）「切
勿逕送上級法院」。
                                      書記官   陳建分
中    華    民    國    99    年    5     月    4     日
附錄論罪科刑法條：
刑法第三百三十九條
意圖為自己或第三人不法之所有，以詐術使人將本人或第三人之
物交付者，處五年以下有期徒刑、拘役或科或併科一千元以下罰
金。
以前項方法得財產上不法之利益或使第三人得之者，亦同。
前二項之未遂犯罰之。

司法院資訊處製作；財團法人民間司法改革基金會備份。
